最高法院民事判決　　　　　　　　　　111年度台上字第566號
上　訴　人　李錫山
訴訟代理人　林若婷律師
被 上訴 人　文金寶
訴訟代理人　張國權律師
上列當事人間請求遷讓房屋等事件，上訴人對於中華民國110年8
月18日臺灣高等法院第二審判決（109年度重上字第278號），提
起上訴，本院判決如下：
    主  文
原判決廢棄，發回臺灣高等法院。
    理  由
本件被上訴人主張：伊繼父李錫輝（民國 105年10月19日死亡，
業經選任遺產管理人游弘誠律師）於100年4月25日將門牌號碼新
北市○○區○○路0段000巷0號3樓房屋（下稱系爭房屋）及其坐
落基地應有部分之所有權移轉登記予伊，惟系爭房屋迄今仍遭上
訴人（李錫輝之兄）無權占有中。爰依民法第767條第1項前段、
同法第 179條之規定，求為命上訴人騰空遷讓返還系爭房屋予伊
，並自 106年10月24日起至遷讓返還系爭房屋予伊止，按月給付
伊新臺幣（下同） 5,962元之判決。
上訴人則以：系爭房屋係伊父李金泰於76年間購得借名登記於伊
弟李錫輝名下，李金泰將之無償借予伊居住使用。李錫輝出於與
被上訴人間之通謀虛偽意思表示，將系爭房屋移轉登記予被上訴
人，被上訴人自非真正之所有權人。李金泰已另行起訴請求被上
訴人塗銷系爭房屋之所有權登記，及李錫輝遺產管理人游弘誠律
師將系爭房屋移轉登記予李金泰，現由臺灣高等法院 109年度重
上字第 128號請求所有權移轉登記事件審理中。伊經李金泰同意
借住系爭房屋，並非無權占有，亦非無法律上原因受有利益等語
，資為抗辯。
原審維持第一審所為上訴人敗訴之判決，駁回其上訴，係以：按
民法第759條之1規定，不動產物權經登記者，推定登記權利人適
法有此權利。為貫徹登記之推定效力，縱使處分有無效之原因，
在依法定程序塗銷登記前，其登記仍不失其效力。被上訴人自10
0年4月25日起登記為系爭房屋之所有權人，為兩造所不爭執，並
有系爭房屋登記謄本在卷可稽，揆諸前揭說明，應推定被上訴人
適法有系爭房屋之所有權。其就系爭房屋之所有權登記既未經塗
銷，上訴人復非其直接前手，自不得否定被上訴人為系爭房屋之
所有權人。上訴人辯稱被上訴人出於與李錫輝間之通謀虛偽意思
表示登記為系爭房屋所有權人，實際上未取得系爭房屋所有權，
不得對伊行使物上請求權，即非可取。次查上訴人於被上訴人取
得系爭房屋所有權前，即已長期居住系爭房屋迄今，縱令李金泰
同意其占有系爭房屋，仍無從據以對抗被上訴人，自屬無權占有
。被上訴人依民法第767條第1項前段規定請求上訴人騰空遷讓返
還系爭房屋，洵屬有據。再按無法律上原因而受利益，致他人受
損害者，應返還其利益，民法第 179條前段定有明文。上訴人於
被上訴人取得系爭房屋所有權後，無合法權源繼續占有系爭房屋
，即無法律上之原因，受有占有使用系爭房屋之利益，並致被上
訴人受有損害。被上訴人於100年4月25日登記為系爭房屋所有權
人，其依民法第179條前段規定，請求上訴人給付自106年10月24
日起至其返還系爭房屋期間相當於租金不當得利，自無不合。審
酌系爭房屋為加強磚造4層建物之第3層，屋齡40餘年，及系爭房
屋所在鄰近捷運站、中正橋，便於進出臺北市，附近有國小、公
園、夜市、醫院診所、金融機構、小吃店，生活及交通機能均佳
，上訴人因無權占有系爭房屋所受相當於租金利益之不當得利，
應按每月5,962元計算為適當。從而，被上訴人依民法第767條第
1 項前段規定，請求上訴人遷讓騰空返還系爭房屋，並依民法第
179條規定，請求上訴人自106年10月24日起至返還系爭房屋之日
止，按月給付 5,962元，洵屬有據，應予准許等詞，為其判斷基
礎。
按當事人對於代位權行使與否，意思不明時，審理事實法院之審
判長，有依民事訴訟法第199條第2項行使闡明權之職責。查上訴
人於事實審一再抗辯：系爭房屋係伊父李金泰於76年間購得，一
方面借名登記於伊弟李錫輝名下，一方面借予伊居住使用，伊非
無權占有。詎李錫輝竟基於與被上訴人間通謀虛偽意思表示，將
系爭房屋移轉登記為被上訴人所有，因李錫輝已死亡，李金泰乃
另案訴請被上訴人塗銷系爭房屋之所有權登記，及李錫輝遺產管
理人游弘誠律師將系爭房屋移轉登記予李金泰，現由臺灣高等法
院109年度重上字第128號請求所有權移轉登記事件審理等語，並
提出臺灣新北地方法院 106年度重訴字第1008號民事判決及相關
卷證為證據（見原審卷一第185至210頁、第211至240頁）。倘依
其所述，被上訴人因與李錫輝間通謀虛偽意思表示而登記為系爭
房屋所有權人，李錫輝與李金泰間有借名登記之法律關係，李金
泰與上訴人間有使用借貸之法律關係，究其是否行使代位權，依
序代位李金泰、李錫輝遺產管理人游弘誠律師，向被上訴人主張
非無權占有系爭房屋，以排除被上訴人之返還請求？似有不明瞭
及不完足。原審審判長未加闡明，令上訴人敘明及補充，遽以被
上訴人仍登記為系爭房屋所有權人，上訴人不得否定其所有權人
地位，爰為上訴人敗訴之判決，不無可議。上訴論旨，指摘原判
決違背法令，非無理由。
據上論結，本件上訴為有理由。依民事訴訟法第477條第1項、第
478條第2項，判決如主文。
中    華    民    國   111    年    6     月    15    日
                      最高法院民事第四庭
                          審判長法官  鄭  雅  萍  
                                法官  王  金  龍  
                                法官  蕭  胤  瑮  
                                法官  許  秀  芬  
                                法官  王  本  源  
本件正本證明與原本無異
                                      書  記  官
中    華    民    國   111    年    6     月    21    日